臺灣屏東地方法院民事判決　九十一年度訴字第三七一號
　　原　　　告　丁○○
　　被　　　告　屏東縣政府
　　法定代理人　戊○○
　　訴訟代理人　甲○○
　　被　　　告　丙○○
　　被　　　告　乙○○
右當事人間確認通行權存在事件，本院判決如左：
    主      文
原告之訴駁回。
訴訟費用由原告負擔。
    事實及理由
一、原告起訴主張：其所有坐落屏東縣竹田鄉○○段（以下均同段）四八二地號土地
    為袋地，為使該土地為通常之使用，必須通行屏東縣所有以被告屏東縣政府為管
    理機關之四七八之一○及四七八之一一地號二筆土地如附圖所示之ＬＦ部分以至
    公路。惟前開原告須通行之土地，現由屏東縣政府出租予被告乙○○，並由承租
    人在該二筆土地上如附圖所示之ＦＬ部分內之虛線處搭設圍籬，圍籬西側交由被
    告丙○○耕作占有，東側則由被告乙○○耕作占有，且設鐵門阻礙原告通行。為
    此爰依民法第七百八十七條規定求為(一)確認原告就坐落屏東縣竹田鄉○○段四七
    八之一○地號土地如附圖所示Ｆ部分（面積一二六平方公尺）及同段四七八之一
    一地號土地如附圖所示Ｌ部分（面積七三平方公尺）之通行權存在。(二)被告丙○
    ○及乙○○應將前揭土地內之地上物（即圍籬及鐵門）拆除，並不得有妨害原告
    通行之行為之判決。
二、被告屏東縣政府則以：系爭四七八之一○及四七八之一一地號土地分割前為四七
    八地號，現出租予被告乙○○。為求不損及承租人之權益，原告應不得通行如附
    圖所示ＬＦ部分土地。被告屏東縣政府可同意原告通行如附圖所示之ＫＤＭ部分
    土地，而原告亦非不得通行如附圖所示系爭土地四七八之一○及四八七之一一之
    ＧＨ部分土地以通公路，故請求駁回原告之訴。
三、被告乙○○及丙○○則均以：被告乙○○承租之土地其中如附圖所示ＬＦ部分並
    非供公眾通行使用。而四八二地號土地之所有人自一二六九地號土地通行至公路
    已六十年有餘，均無障礙，原告自應通行一二六九地號及一二七○地號土地以至
    公路，以免侵害被告權益，故亦均請求駁回原告之訴。
四、按土地因與公路無適宜之聯絡，致不能為通常使用者，土地所有人得通行周圍地
    以至公路。但有通行權人，應於通行必要之範圍內，擇其周圍地損害最少之處所
    及方法為之，民法第七百八十七條第一項、第三項定有明文。窺其立法意旨，無
    非藉由對鄰地所有權權能之限制，達到維護袋地通常效用及調和鄰地所有權人衝
    突之功能。此種鄰地限制於所有權之保障制度中，毋寧為法秩序中之例外情形。
    而此例外情形乃立基於對鄰地所有權之限制，將所有權加以社會化，其性質係鄰
    地為公益而犧牲，故在法理上通行權應受憲法上比例原則之節制。簡而言之，袋
    地通行權之行使應兼備適當性、必要性及衡量性。淺而言之，袋地通行權之行使
    ，須可達到通行之目的及須選擇侵害最小的方式為之，又其因通行權之行使所得
    之利益須大於鄰地所有人之損失。本件原告請求確認其對於鄰地之特定部分有通
    行權，並請求排除侵害，按照前開說明，於審酌其之訴是否有理由時，首應探究
    者為原告之土地是否與公路無適宜之聯絡？是否因此而不能為通常之使用？其次
    則應審究如原告通行其所欲確認之特定部分土地，是否符合前開比例原則之要求
    ？茲分述如下：
  (一)原告之土地是否與公路無適宜之聯絡？是否因此而不能為通常之使用？
    (1)查原告所有四八二地號土地地目為田，面積八千四百八十二平方公尺，現原告
      於其上種植檳榔。該土地東鄰四八三號土地，西為四八一地號土地，北面一二
      六九地號土地，該土地四界並未臨接公路，有原告提出之土地登記謄本一紙、
      地籍圖謄本一份及照片十三張附卷可證，且經本院於九十一年七月十二日至現
      場勘驗屬實，並製有勘驗現場略圖一份在卷可稽。
    (2)又系爭土地北面之一二六九及一二七○地號土地雖地目為道，有該二筆土地之
      土地登記謄本各一份在卷可查。惟本院勘驗之結果，該二筆土地目前遭四週土
      地使用人以作物或圍籬阻擋通行，此外並無其他得以供系爭土地通行至公路之
      路徑，此均見本院前開勘驗現場略圖即明。
    (3)原告所有之系爭土地未臨公路且現與公路並無適宜之聯絡，原告該土地地目為
      田，通常應作農業用途。而土地面積達八千四百八十二平方公尺，原告在土地
      上種植檳榔，依現在通行之狀況，顯然會影響原告在系爭土地上所種植作物之
      經營及收成，故該土地因與公路無適宜之聯絡，致無法達到其通常之效用而為
      袋地，自不待言。
  (二)原告通行其所欲確認之特定部分土地，是否符合比例原則之要求？
    (1)原告請求確認有通行權之部分土地為四七八之一一地號土地上如附圖所示Ｌ部
      分及四七八之一○地號土地上如附圖所示Ｆ部分土地（即附圖所稱第二方案）
      固可使原告之土地與公路聯絡。惟此一方案須使用一二六九地號土地如附圖所
      示Ｇ部分十平方公尺之土地及四七八之一一、四七八之一○地號土地如附圖所
      示ＬＦ部分合計一九九平方公尺土地，對原告而言最為便捷、直接。但將強使
      鄰地四七八之一一及四七八之一○地號二筆土地均劃分為二，而難以隨時為整
      體之利用。
    (2)被告屏東縣政府同意原告通行之部分土地為四七八之一一及四七八之一○地號
      如附所示ＫＤＭ部分土地（即附圖所稱第一方案），一樣可使原告達到通行公
      路之目的。且此一方案須使用一二六九地號土地如附圖所示之ＧＪＮ部分土地
      ，面積合計八十三平方公尺、四七八之一○及四七八之一一地號土地如附圖所
      示ＫＤＭ部分土地，面積合計一百二十三平方公尺及另筆土地如附圖所示Ｉ部
      分，面積合計二十九平方公尺。其使用面積雖較前開第二方案為多，惟因此方
      案並無將被告所有之土地從中強分為二之缺失，且所使用之土地均為預設道路
      用地，而可供其他鄰近土地通行之用，故此一通行方案對於被告屏東縣政府而
      言，侵害當然不如第二方案嚴重。
    (3)原告如通行一二六九及一二七○地號土地如附圖所示ＧＨ部分以通公路（下稱
      第三方案），其須使用之面積為二八二平方公尺，且使用之土地地目均為道，
      故對鄰地而言，其侵害亦較第二方案為小。
    (4)另本件原告之四八二地號土地面積達八千餘平方公尺，衡酌前開三個通行方案
      ，原告通行所須使用之鄰地土地面積及其他鄰地可能利用同一通行方案之其他
      因素，其對鄰地所造成之侵害應均小於其因通行可得之經濟利益。
    (5)最後就鄰地地主之主觀感受而言，被告屏東縣政府已將系爭土地出租予被告乙
      ○○使用，猶顧及其承租人之權益，不願同意原告請求確認之第二通行方案，
      可見就被告屏東縣政府而言，第二通行方案對其侵害較第一方案為大。
  (三)原告另主張上開第一及第三通行方案，因目前雜草叢生及有其他障礙物致通行不
    易一節，雖經本院至現場勘驗屬實。惟原告所述之障礙，並未至該通行方案客觀
    上不可行之程度。而原告於侵害最小之前提下，本即有通行鄰地之權，即便是土
    地所有權人阻止其通行，原告仍非不得本於袋地通行權之權能加以排除之。更何
    況本件被告屏東縣政府已同意原告以第一通行方案通行至公路，原告即得以己力
    設法排除該方案通行上之一切障礙。原告殊不得為求一己之便利，而圖加重鄰地
    所有權人之負擔。
  (四)依前所述，原告所有之四八二地號土地雖因與公路無適宜之聯絡，致現在無法為
    通常之使用，但其欲通行鄰地，仍須擇其對鄰地侵害最小之方式為之。原告請求
    確認之通行方案，雖可達通行之目的，且其因通行所得之利益也較鄰地所受之侵
    害為大，但對鄰地而言並非侵害最小之方案，原告主張確認第二通行方案之通行
    權存在，即非可採。
五、再按民法創設鄰地通行權，原為發揮袋地之利用價值，使地盡其利，增進社會經
    濟之公益目的，是以袋地無論由所有權或其他利用權人使用，周圍地之所有權及
    其他利用權人均有容忍其通行之義務，惟周圍地之容忍義務必以通行權存在為前
    提，本件原告就第二通行方案並無通行權已如前述，其請求被告乙○○、丙○○
    將如附圖所示ＬＦ部分土地上之地上物拆除，亦非有據。
六、從而，原告以其所有四八二地號土地與公路無適宜之聯絡，致不能為通常之使用
    ，而請求確認其對於屏東縣所有由被告屏東縣政府管理之四七八之一○及四七八
    之一一地號土地如附圖所示ＬＦ部分之通行權存在，並請求被告乙○○及丙○○
    將該部分土地上之地上物拆除，均屬無據，應予駁回。
七、末按土地所有人之通行權，性質上為土地所有人所有權之擴張，與鄰地所有權之
    限制，土地所有人於具備必要通行權之要件後，即有通行周圍地以至公路之權利
    ，不以經由法院判決為必要，故當事人就某特定位置、範圍之土地通行權發生爭
    議時，可以起訴請求確認解決，其訴訟性質即屬確認之訴。復按確認之訴非原告
    有即受確認判決之法律上利益者，不得提起。所謂即受確認判決之法律上利益，
    係指法律關係之存否不明確，原告主觀上認其在法律上之地位有不安之狀態存在
    ，且此種不安之狀態，能以確認判決將之除去者而言，若縱經法院判決確認，亦
    不能除去其不安之狀態者，即難認有受確認判決之法律上利益。故若被告對原告
    主張之法律關係，自始無爭執，即法律關係之存否並無不明確之情形，尚不能謂
    原告有即受確認判決之法律上利益（最高法院五十二年台上字第一二四○號判例
    、八十五年度台上字第二八三號判決參照）。本件原告未請求確認就第一、第二
    通行方案之通行權存在，本院自不必就此加以審酌。且被告屏東縣政府非但不爭
    執原告就第一、第三通行方案之通行權存在，更同意原告依第一通行方案而為通
    行，依照前開說明，倘原告欲就此請求確認，亦屬無即受確認判決之法律上利益
    ，附此敘明。
據上論結，原告之訴為無理由，依民事訴訟法第七十八條，判決如主文。
中　　　華　　　民　　　國　　九十一　　年　　　十一　　　月　　五　　日
                                    臺灣屏東地方法院民事第一庭
~B審判長法官　羅心芳
~B法　　　官　許蓓雯
~B法　　　官　周群翔
右為正本係照原本作成。
如不服本判決，應於收受送達後二十日內向本院提出上訴書狀（均須按他造當事人之
人數附繕本）。
~B法院書記官　劉淑蓉
中　　　華　　　民　　　國　　九十一　　年　　　十一　　　月　　五　　日
